臺灣新北地方法院民事判決　　　　　　　110年度訴字第824號
原　　　告　勤樸開發有限公司


法定代理人　萬久陽　
訴訟代理人　張淑敏律師
被　　　告　陳金生　
訴訟代理人　顏碧志律師
上列當事人間給付違約金事件，本院於民國110年11月5日言詞辯
論終結，判決如下：
    主  文
原告之訴及假執行之聲請均駁回。
訴訟費用由原告負擔。
    事實及理由
一、原告主張：
  ㈠緣訴外人高素嬌於109年5月5日打電話詢問被告是否願以每
    坪新台幣（下同）20萬元價格出售其所有坐落於新北市○○
    區○○段000地號（權利範圍3分之1）、457地號（權利範圍
    100000分之22593）、458地號（權利範圍全部）、459地號
    （權利範圍全部）土地（原證二）予原告？如果確定要賣，
    請其於當日下午3時許至訴外人陳葳駿所有新北市○○區○
    ○路0段○○00號工廠簽約，原告將給付100萬元訂金予被告
    。當日下午3時許，被告由其子陳崇能陪同下，攜帶印章至
    前述處所與原告簽約，將其所有上述4筆土地，以每坪20萬
    元價格，出售予原告，並收取原告交付之以原告公司負責人
    萬久陽簽發之即期金額100萬元支票，此有被告於當日所立
    簽收字據（原證一）足稽。該簽收字據同時約定餘款待正式
    簽約後採銀行履約保證機制給付：㈠簽約20%,需扣除本次訂
    金壹佰萬元整後支付，㈡銀行貸款50%,賣方配合買方申請銀
    行貸款核貸撥款支付，㈢尾款30%。並約定「若賣方違約，
    賣方除應將已收款項無條件全部返還予買方，並加倍賠償買
    方已支付款項之違約金與買方據此所生之損害及費用，作為
    賠償」。被告收取訂金後，隨即陪同原告公司人員廖思寧、
    蔡柏楠、王柏翔等人及仲介鄭煒峰、林雅琇、閻麗麗等人，
    共同至本買賣標的4筆土地之新北市○○區○○段000○000
    ○000○000○地號土地現場會勘，以確認本買賣標的土地位
    置。上情，並有高素嬌所出具證明書（原證三）足稽。
  ㈡詎被告於簽立原證一字據後，竟於110年5月8日寄發存證信
    函（原證四）予原告，指前述買賣標的土地標示不明，另有
    關稅務問題與原告公司人員所告知不一，主張取消此次土地
    買賣，通知原告取回前述訂金支票。惟查：
  ⒈被告所有上開土地均出售予原告，此有原證三證明書記載：
    「查本人於民國109年5月5日打電話詢問陳金生，是否願以
    每坪新台幣（下同）20萬元整價格出售其所有坐落於新北市
    ○○區○○段000地號（權利範圍3分之1）、457地號（權利
    範圍100000分之22593）、458地號（權利範圍全部）、459
    地號（權利範圍全部）土地予勤樸開發有限公司？如果確定
    要賣，請其於當日下午三時許至陳葳駿所有新北市○○區○
    ○路○段○○00號工廠簽約，勤樸開發有限公司將給付新台
    幣（下同）100萬元訂金予陳金生先生」可稽。且被告簽立
    原證一字據後，隨即與其子陳崇能共同陪同原告公司人員廖
    思寧、蔡柏楠、王柏翔等人及仲介鄭煒峰、林雅琇、閻麗麗
    等人至本買賣標的4筆土地現場會勘，以確認本買賣標的土
    地位置。故雖原證一字據前言僅載「賣方陳金生君所有土地
    坐落於新北市土城區柑林段土地買賣付訂事宜」，惟仍可確
    定本件買賣標的土地係就被告所有上開4筆地號土地而言。
    更何況，證人廖思寧已證稱本件買賣標的土地確為被告陳金
    生所有系爭457、458、459、407地號土地,故被告指前述買
    賣標的土地標示不明，純屬藉口。
  ⒉另有關被告個人稅務問題，與本買賣土地事宜無涉，此觀原
    證二並無此項記載即明，且無被告所指原告公司人員告知稅
    務不一致情事，被告執此指其遭受詐欺，主張撤銷本件買賣
    土地之意思表示，為無理由。業經原告於109年5月12日及同
    年月21日寄發存證信函予被告，予以駁斥，並催請被告履約
    （原證五），惟被告卻置之不理，是被告違約明甚。且系爭
    457、459地號土地自被告於108年4月12日取得迄今已逾二年
    ，並無房地合一稅之適用；至於系爭407、458地號土地自被
    告109年3月9日取得迄今已1年8個月，即將屆滿2年而無房地
    合一稅之適用。被告所指稅務問題，亦屬藉口。
  ⒊至於被告辯稱原告所提原證五109年5月12日寄予被告之存證
    信函內容記載：「…本宗土地其餘持分人已與本公司完成簽
    訂土地買賣契約…」，認被告所有系爭458、459地號土地為
    被告單獨所有，並無其他共有人，認本件買賣標的土地僅與
    訴外人高素秋等人共有之457、407地號土地，不包含被告單
    獨所有之458、459地號土地云云之說詞，亦不可採。蓋原告
    前述存函係針對被告詢問其它持分土地共有人是否已出售土
    地予原告，而為答覆，非指本買賣標的僅被告與人共有地號
    土地而言。尤其，被告單獨所有之458、459地號土地面積僅
    占本買賣標的土地面積百分之16（原證二）且位處邊陲（原
    證十二），衡情被告不可能保留該面積僅占少部分且地理位
    置不佳土地不出售。被告前述說詞與常情有違，不足採信。
  ㈢本件買賣標的土地、買賣價金、付款方式、違約處罰等重要
    事項，均經明確約定，被告並已就買賣標的土地，向原告收
    取壹佰萬元定金，故兩造間買賣契約業已成立。原證一字據
    雖有約定「餘款待正式簽約後採銀行履約保證機制給付」，
    此僅係就兩造就系爭土地買賣未明文載明兩造應遵守之事項
    ，進一步為協議及議定而納入系爭土地買賣契約之範圍，並
    非約定兩造將來訂立一定買賣契約之預約。故兩造所簽訂之
    原證一字據，應認系爭買賣契約業已成立，非屬預約。
  ㈣本件縱認屬預約，原告得請求被告訂立本約，爰先位聲明請
    求被告依原證一字據所示內容，將其所有如附表所示土地，
    按6,048萬6,009元價金與原告訂立土地買賣契約。又被告不
    履行該預約，仍應對原告負債務不履行違約責任，此參最高
    法院107年度台上字第507號民事判決要旨:「預約當事人一
    方不履行訂立本約之義務負債務不履行責任者，他方得依債
    務不履行相關規定請求損害賠償，賠償範圍包括所受損害及
    所失利益。而所謂所失利益包括依預約可得預期訂立本約而
    獲履行之利益」（原證七）即明。另按原證一字據約定：「
    若賣方違約，賣方除應將已收款項無條件全部返還予買方，
    並加倍賠償買方已支付款項之違約金與買方據此所生之損害
    及費用，作為賠償」，故如被告違約不賣，不與原告簽訂本
    約，原告依上開約定及民法第249條第2款規定及債務不履行
    法律關係，請求被告賠償與訂金同額款項之違約金予原告及
    自起訴狀繕本送達翌日起清償日止，按年息百分之5計付利
    息，合法有據，爰備位聲明請求被告給付原告100萬元及自
    本訴狀繕本送達翌日起迄清償日止，按年息百分之5計付之
    利息。又上開定金之性質，乃為證明兩造間之買賣契約成立
    ，並擔保兩造日後會繼續簽訂書面契約，故與違約金之性質
    不同，而無民法第252條之適用，被告不得請求酌減。再者
    ，被告已於109年5月5日簽立訂金收據同時向原告收取原告
    公司負責人萬久陽簽發之即期金額100萬元支票，而生付款
    效力。至於被告嗣後反悔不賣而退回該支票，此乃可歸責於
    被告自己之事由所致，與原告無涉，不能認原告未付訂金。
    被告辯稱其於109年5月8日以存函退回該支票予原告，認原
    告未支付款項，不得請求被告給付同金額違約金之說詞，顯
    然無理。
  ㈤並聲明：
  ⒈先位聲明：
    被告應依如原證一字據所示內容,將其所有如原證二所示土
    地，按6,048萬6,009元價金，與原告訂立土地買賣契約。
  ⒉備位聲明：
  ①被告應給付原告100萬元及自起訴狀繕本送達翌日起至清償
    日止，按年息百分之5計算之利息。
  ②原告願供擔保請准宣告假執行。
二、被告答辯：
  ㈠本件事實發生經過：
  ⒈高素嬌為被告之二嫂，其於109年5月5日打電話予被告，表
    示原告有意願收購土地，邀被告於當日下午3點至新北市○
    ○區○○路0段0○00號工廠洽談。當日下午3時許，被告到
    場後，兩造僅就是否出售新北市土城區柑林段土地討論，惟
    當時並未表明土地地號，僅表示原告有誠意買，願交付支票
    表示誠意，且願意負擔相關稅、費（即俗稱賣清）即提出原
    證1之字據（下稱系爭字據）要求被告先行簽署。原告表明
    若二嫂高素秋及其子女、大哥陳金火願意出賣予原告，被告
    始同意共同出賣土地予原告，當下原告之代理人表示二嫂高
    素秋已同意出賣予原告，大哥陳金火之部分稍後亦會委由大
    嫂（即陳金火之妻）前來簽署，被告始簽署原證1之字據，
    願意嗣後與原告討論出賣範圍。其後，被告發現系爭字據亦
    未清楚載明稅、費由原告負擔，且原告言下之意係要求被告
    移轉名下所有土地，若不履約將付高額違約金，被告始發覺
    被騙，遂於109年5月9日寄發存證信函予原告要求取消買賣
    （原證4），嗣後更發現大哥陳金火並未將土地出賣予原告
    ，再於同年月14日寄發存證信函撤銷意思表示（被證1）。
  ⒉原告雖提出原證2之證明書，惟高素嬌於打電話予被告時並
    未向被告說明原告欲購買之土地範圍，且系爭字據簽訂後至
    現場察看，亦未表明看特定地號之土地，原證2證明書所載
    內容與事實有違，被告否認原證2之證明書形式、簽章及內
    容之真正性。
  ㈡縱認系爭字據為有效，系爭字據應屬預約：
  ⒈按「房屋及基地之買賣，契約當事人通常均就買賣標的、價
    金繳納方法、房屋移轉登記及交付期限等事項加以約定，以
    求慎重。是以買賣預約，非不得就標的物及價金之範圍先為
    擬定，以作為將來訂立本約之張本，但不得因此即謂買賣本
    約業已成立」，最高法院103年度台上字第181號判決意旨參
    照。
  ⒉查系爭字據尚未成立生效（詳後述），縱認有效，就系爭字
    據之內容以觀，系爭字據並未約定特定買賣標的（詳亦見後
    述）、買賣總價及何時移轉交付買賣標的，亦無買受人即原
    告之欄位及用印，並於系爭字據清楚載明：「待正式簽約」
    等語，而原告所提出之原證5之存證信函載明：「本宗土地
    其餘持分人已與本公司完成簽訂土地買賣契約，請台端於收
    到函文後三日內，儘速配合履約，完成雙方後續土地買賣流
    程」云云等情可知，兩造尚須另行簽定買賣契約，是依上開
    判決意旨，系爭字據應為預約，而非本約。
  ㈢系爭字據之買賣標的並未確定，尚未成立、無效：
  ⒈查系爭字據之內容僅記載：「茲就賣方陳金生所有土地座落
    於新北市土城區柑林段土地買賣付訂事宜，買賣雙方同意買
    賣價款為每坪新台幣貳拾萬元整…。餘款待正式簽約後」云
    云，足見兩造就系爭字據之標的並未確定是何地號土地。
  ⒉原告固主張係購買原證2所示之土地，並提出原證3證明書為
    佐，惟查：
  ①果若當時有特定出售之土地，豈有不將土地地號載明之理？
    足徵原告表示已就買賣標的具體約定為不實。
  ②原告所提出原證6、109年5月12日寄發予被告之存證信函內
    容記載：「…本宗土地其餘持分人已與本公司完成簽訂土地
    買賣契約，請依據109年5月5日所簽立之土地買賣付訂事宜
    ，請台端於收到函文後三日內，儘速配合履約，完成雙方後
    續土地買賣流程…。」云云，顯係針對持分土地（共有土地
    ）為主張，然原告起訴主張字據所載柑林段土地，係包括柑
    林段458、459地號土地，而上開土地為被告單獨所有，並無
    其他持分人（共有人），亦可徵兩造就標的尚未具體特定。
  ③依原告主張，於簽訂系爭字據後，復又原告公司之人員與仲
    介至土地現場會勘？然依經驗法則，買方通常已確定要買之
    標的，始行買賣，復對照前述字據並未具體記載地號，且約
    定之後另行簽約，實可知於被告簽署系爭字據時，兩造就買
    賣標的並未特定。
  ④被告簽署系爭字據時，係要求稅、費由原告負擔（原證4）
    ，否則被告名下土地因取得尚未滿兩年，將被課予重稅，實
    際取得之價金了了無幾。然依原告起訴主張買賣價金，似未
    負擔稅、費，亦足徵兩造買賣之價金亦未確定。
  ㈣退步言之，縱認系爭字據有效成立，被告亦已依民法第88及
    第92條之規定撤銷意思表示：
    查被告於簽署系爭字據即表明若二嫂高素秋及其子女、大哥
    陳金火願意出賣予原告，被告始同意共同出賣土地予原告，
    原告之代理人表示二嫂高素秋已同意出賣予原告，大哥陳金
    火之部分稍後亦會委由大嫂（即陳金火之妻）前來簽署，且
    願意負擔相關稅賦（即賣清），被告始簽署原證1之字據，
    願意嗣後與原告討論出賣範圍，此觀原告所提出原證6、109
    年5月12日寄發予被告之存證信函內容記載：「…本宗土地
    其餘持分人已與本公司完成簽訂土地買賣契約，請依據109
    年5月5日所簽立之土地買賣付訂事宜，請台端於收到函文後
    三日內，儘速配合履約，完成雙方後續土地買賣流程…。」
    等語，即可知悉被告於簽署系爭字據有表明共有人二嫂高素
    嬌及其子女與大哥陳金生願意出賣始願共同出賣乙情。其後
    ，被告發現系爭字據亦未清楚載明稅、費由原告負擔，且原
    告言下之意係要求被告移轉名下所有土地，若不履約將付高
    額違約金，被告始發覺被騙，且嗣後更發現大哥陳金火並未
    將土地出賣予原告，顯有詐欺被告，使被告陷於錯誤而為系
    爭字據之意思表示，被告即於同年月14日寄發存證信函撤銷
    該意思表示（被證1）。被告就系爭字據之意思表示既已撤
    銷，原告自無再依系爭字據向被告請求之餘地。
  ㈤再退步言之，縱認系爭字據成立且仍為有效，亦民事起訴狀
    附表項次1、2所示之土地，違約金亦屬過高而應酌減：
  ⒈縱認系爭字據有效，惟被告出售之範圍，僅其與高素秋等人
    共有之土地（即民事起訴狀附表項次1、2所示之土地）。本
    件縱認系爭字據有效，然自原告於109年5月12日寄發予被告
    之存證信函內容記載：「…本宗土地其餘持分人已與本公司
    完成簽訂土地買賣契約，請依據109年5月5日所簽立之土地
    買賣付訂事宜，請台端於收到函文後三日內，儘速配合履約
    ，完成雙方後續土地買賣流程…。」云云可知，系爭字據所
    載坐落於新北市土城區柑林段土地應係指被告與其他共有人
    共有之土地，並不包含被告單獨所有之土地（即民事起訴狀
    附表項次3、4所示之土地）。是以，縱認系爭字據為有效，
    原告亦僅得就被告與高素嬌等人共有之土地（即民事起訴狀
    附表項次1、2所示之土地）請求被告與其訂立買賣契約，逾
    此部分則無理由。
  ⒉再者，縱認系爭字據為有效，原告請求被告給付100萬元之
    違約金亦無理由；縱認有理由，惟原告主張應給付100萬元
    之違約金亦屬過高，被告依民法第252條請求酌減：
  ①原告並未支付款項予被告，其請求被告給付違約金或定金均
    無理由。查原告於簽約時雖曾交付系爭支票予被告，惟系爭
    支票並未兌現，且被告已於109年5月8日以存證信函返還予
    原告，故原告實際上並未支付任何款項予被告，自無法該當
    系爭字據所稱「已支付款項」，亦不符合定金之要物性要件
    ，是原告依系爭字據請求被告應給付100萬元云云，顯無理
    由。
  ②縱認被告應給付違約金，然原告請求100萬元亦屬過高，被
    告應予酌減或認非違約金之範圍。
  ㈥並聲明：
  ⒈原告之訴駁回。
  ⒉如受不利判決，願供擔保請准宣告免為假執行。
三、原告主張被告於109年5月5日，經高素嬌電話詢問是否願以
    每坪20萬元價格出售其所有坐落於新北市○○區○○段000
    地號（權利範圍3分之1）、457地號（權利範圍100000分之
    22593）、458地號（權利範圍全部）、459地號（權利範圍
    全部）土地予原告後，於當日下午3時許在陳葳駿所有新北
    市○○區○○路0段○○00號工廠，簽立字據並收取原告交
    付即期金額100萬元支票之事實，有簽收字據在卷可稽（本
    院卷第19頁），且為被告所不爭執，堪信為真實。
四、原告復主張被告於109年5月5日，係由其子陳崇能陪同下，
    攜帶印章至前述處所與原告簽約，將其所有上述4筆土地，
    以每坪20萬元價格，出售予原告，詎被告於簽立字據後，竟
    於110年5月8日寄發存證信函予原告，指前述買賣標的土地
    標示不明，另有關稅務問題與原告公司人員所告知不一，主
    張取消此次土地買賣，通知原告取回前述訂金支票，原告自
    得依上開字據約定及民法第249條第2款規定及債務不履行法
    律關係，先位請求被告與原告訂立買賣契約如先位聲明所示
    ；備位聲明請求被告給付原告違約金100萬元本息等情。則
    為被告所否認，並以前開情詞置辯。經查：
  ㈠按當事人主張有利於己之事實者，就其事實有舉證之責任。
    但法律別有規定，或依其情形顯失公平者，不在此限，民事
    訴訟法277條定有明文。又民事訴訟如係由原告主張權利者
    ，應先由原告負舉證之責，若原告先不能舉證，以證實自己
    主張之事實為真實，則被告就其抗辯事實即令不能舉證，或
    其所舉證據尚有疵累，亦應駁回原告之請求（最高法院17年
    上字第917號民事判例參照）。
  ㈡本件原告主張本件買賣標的土地、買賣價金、付款方式、違
    約處罰等重要事項，均經明確約定，被告並已就買賣標的土
    地，向原告收取100萬元定金，故兩造間買賣契約業已成立
    之事實，業據提出原證一簽收字據載明：「茲就賣方陳金生
    君所有土地座落於新北市土城區柑林段土地買賣付訂事宜，
    買賣雙方同意買賣價款為每坪新台幣貳拾萬元整，今支付訂
    金新台幣壹佰萬元整，餘款待正式簽約後採銀行履約保證機
    制給付：㈠簽約20%,需扣除本次訂金壹佰萬元整後支付、㈡
    銀行貸款50%,賣方配合買方申請銀行貸款核貸撥款支付、㈢
    尾款30%。若賣方違約，賣方除應將已收款項無條件全部返
    還予買方，並加倍賠償買方已支付款項之違約金與買方據此
    所生之損害及費用，作為賠償」等語（本院卷第19頁）；原
    證三高素嬌證明書記載：「查本人於民國109年5月5日打電
    話詢問陳金生，是否願以每坪新台幣（下同）20萬元整價格
    出售其所有坐落於新北市○○區○○段000地號（權利範圍3
    分之1）、457地號（權利範圍100000分之22593）、458地號
    （權利範圍全部）、459地號（權利範圍全部）土地予勤樸
    開發有限公司？如果確定要賣，請其於當日下午三時許至陳
    葳駿所有新北市○○區○○路○段○○00號工廠簽約，勤樸
    開發有限公司將給付新台幣（下同）100萬元訂金予陳金生
    先生」等語（同卷第31頁）；並經證人即原告公司副總經理
    廖思寧證述（同卷第234至237頁），以為證明，固非無據。
  ㈢惟查，原證一簽收字據僅記載：「茲就賣方陳金生君所有土
    地座落於新北市土城區柑林段土地買賣付訂…」，並未明確
    記載被告係出售新北市○○區○○段000地號（權利範圍3分
    之1）、457地號（權利範圍100000分之22593）、458地號（
    權利範圍全部）、459地號（權利範圍全部）土地，且上開
    字據僅有被告簽章，且未記載買方名義，亦無買方簽章，參
    以被告係收受以原告公司負責人萬久陽簽發之即期金額100
    萬元支票，可見被告雖有出售土地之意向，但出售之標的即
    土地範圍及出售之對象，均尚未特定，自難謂兩造間，就被
    告所有坐落新北市○○區○○段000地號（權利範圍3分之1
    ）、457地號（權利範圍100000分之22593）、458地號（權
    利範圍全部）、459地號（權利範圍全部）土地，已成立土
    地買賣契約之本約，此觀諸原告先位聲明請求被告應依如原
    證一字據所示內容,將其所有如原證二所示土地，按6,048萬
    6,009元價金，與原告訂立土地買賣契約云云即明。
  ㈣再者，本件被告雖有出售土地之意向，但出售之標的即土地
    範圍及出售之對象，均尚未特定，已如前述，且有關被告出
    售土地如何辦理交付及移轉所有權登記、地上物如何處理（
    包括拆遷補償等相關事宜）、相關稅賦如何負擔等重要事項
    ，兩造亦尚未明確約定，益徵原證一簽收字據應屬被告有意
    出售土地之意向書而已，亦非兩造已成立土地買賣之預約。
  ㈤原告固提出前揭㈡所示證據為證，主張兩造間已成立土地買
    賣本約或預約云云。然誠如原告先位聲明所示，系爭土地價
    格高達6,048萬6,009元，倘非兩造已有明確約定，豈能草率
    以被告簽立字據及收受100萬元款項，即認已成立買賣本約
    或預約，而本件兩造就上開土地買賣之重要事項，既尚未以
    書面明確約定權利義務範圍，仍應認原告所提證據並不足為
    其有利於己事實之證明。
  ㈥另被告抗辯其已撤銷意思表示及退回100萬元支票等語，原
    告亦不否認已收受被告退回之支票等情，依上開事實，亦應
    可認為被告為解除契約之意思表示，而原告則已默示同意，
    故縱本件兩造間有成立土地買賣本約或預約，兩造應已合意
    解除契約，且被告並無違約情事可言。
五、從而，原告依系爭字據約定、民法第249條第2款規定及債務
    不履行法律關係，先位請求：被告應依如原證一字據所示內
    容,將其所有如原證二所示土地，按6,048萬6,009元價金，
    與原告訂立土地買賣契約；備位請求：被告應給付原告100
    萬元及自起訴狀繕本送達翌日起至清償日止，按年息百分之
    5計算之利息，為無理由，應予駁回。又原告之訴既經駁回
    ，其假執行之聲請已失依附，應併駁回。
六、本件事證已臻明確，兩造其餘主張及攻擊防禦方法，核與判
    決結果不生影響，爰不一一論述，附此敘明。
八、訴訟費用負擔之依據：民事訴訟法第78條。
中    華    民    國   110    年    11    月    23    日
                  民事第五庭    法  官  連士綱
以上正本係照原本作成                                    
如對本判決上訴，須於判決送達後20日內向本院提出上訴狀。如
委任律師提起上訴者，應一併繳納上訴審裁判費。 
中    華    民    國   110    年    11    月    24    日
                                書記官  游曉婷